【裁判字號】    88,訴,1926
【裁判日期】    890531
【裁判案由】    期貨交易法
【裁判全文】
臺灣高雄地方法院刑事判決                        八十八年度訴字第一九二六號
    公  訴  人  臺灣高雄地方法院檢察署檢察官
    被      告  丙○○
    被      告  甲○○
    共同選任辯護人  廖湖中
右列被告因違反期貨交易法案件，經檢察官提起公訴（八十八年度偵字第九七三二號
），本院判決如左：
    主  文
丙○○、甲○○均無罪。
    理  由
一、公訴意旨略以：被告丙○○、被告甲○○與被告乙○○（另移法院併案審理）基
    於共同犯意之概括聯絡，於民國八十五年七月起，由乙○○在高雄市前鎮區○○○路一○五七號七樓之一開設慶豐國際企業有限公司（下稱慶豐公司），係該公
    司之實際負責人，而被告丙○○於八十五年十一月起，擔任該公司之會計，綜理
    公司人員之薪資及營運之雜支等業務；被告甲○○於八十七年七月起，擔任該公
    司之盤房，綜理接聽客戶下單及與國外聯絡下單事宜。渠等均明知未經主管機關
    許可，不得擅自經營期貨顧問事業，竟均基於概括犯意，以刊登報紙徵聘職員之
    廣告，於上揭處所，對登門應徵者加以遊說，為美國Eastern Vanguard Forex
    LTD公司（以下稱Easter公司）招攬客戶，而居間仲介沈國龍、王裕國等不特定
    顧客，與慶豐公司簽訂契約、授權書等，客戶除在金融機構開設帳戶外，並須在
    慶豐公司開立一個或多個「自理戶」，以供客戶買賣在Eastern公司進行交易之
    日幣、英鎊、瑞士法郎、德國馬克等外幣現貨，客戶須將最低保證金美金一萬元
    （經該公司主管核准可降為五千元）經由其在金融機構匯入Eastern公司在美國
    紐約之香港匯豐銀行所開立之000000000號帳戶，經確認後，客戶可自
    行或委託慶豐公司盤房人員向Eastern公司下單買賣，由Eastern公司下單至國際
    金融市場操作上揭指定外幣，此種交易不須實際交割，可於當日或到期前以反向
    交易軋平而僅結算買賣差價，每交易一口，Eastern公司除收取保證金一千美元
    外，並向客戶抽取手續費美金八十元，慶豐公司則可分得美金三十元為佣金，但
    如顧客當日未平倉，則需繳交每口保證金一千五百美元。除此外，慶豐公司業務
    人員並提供外幣及時匯價及諮詢，及代為電話詢價、報價。而經營外幣保證金交
    易之期貨顧問事業。嗣於八十八年三月九日為高雄市調查處於上址查獲，並扣得
    營業登記證照、登報資料、開戶及交易須知、合約書、客戶入金資料、客戶退佣
    資料、渣估單、未平倉紀錄表、交易損益表、交易明細表、外匯行情表、交易作
    業查詢表、錄音帶、磁碟片等物。因認被告二人共同涉犯期貨交易法第一百十二
    條第五款未經許可擅自經營期貨服務事業罪嫌等語。
二、按犯罪事實應依證據認定之，無證據不得推定其犯罪事實，又不能證明被告犯罪
    或其行為不罰者，應諭知無罪之判決，刑事訴訟法第一百五十四條及第三百零一
    條第一項分別定有明文。
三、本件公訴人認被告二人涉有違反期貨交易法第一百十二條第五款未經許可擅自經
    營期貨服務事業罪嫌，無非以『右開事實已據被告二人及同案被告乙○○於高雄
    市調查處訊問時供承不諱，核與慶豐公司客戶王裕國、沈國龍於偵查中供承之情
    節相符，又觀之慶豐客戶須在該公司開立「自理戶」，且扣案之慶豐公司開戶手
    續須知第九條亦載明：「為避免造成客戶的戶口超額損失，在客戶虧損達到百分
    之八十時（以客戶戶口日結單內之Equity為準，即Equit 扣除在倉手續費之餘額
    ），本公司有權對該筆交易進行止損（對沖）或平倉」。顯見被告等人所為，並
    非僅單純之仲介客戶而已，再佐以被告等人提供電話、電傳等設備，協助或代理
    客戶與國外金融機構從事交易，不論其協助之程度及方式如何，均應涵括於期貨
    服務之範圍內。此外，並有營業登記證照、登報資料、開戶及交易須知、合約書
    、客戶入金資料、客戶退佣資料、渣估單、未平倉紀錄表、交易損益表、交易明
    細表、外匯行情表、交易作業查詢表、錄音帶、磁碟片等物扣案可證，被告二人
    所辯無非卸責之詞』等情，為其依據。
四、訊之被告二人固不否認其分別於慶豐公司擔任公司之總務，及擔任該公司盤房之
    事實，惟堅決否認有何違反期貨交易法第一百十二條第五款未經許可擅自經營期
    貨服務事業罪之犯行，均辯稱：伊二人不知公司所營期貨服務事業係屬違法，且
    伊僅是單純受公司雇用而已，其上面尚有公司負責人、經理、顧問等人，伊二人
    非公司之經營者，亦非共同正犯，且期貨交易法第一百十二條第五款規定僅是處
    罰公司之實際負責人，並不及於其他負責人以外之人等語。
五、經查：
（一）按「有下列情事之一者，處七年以下有期徒刑，得併科新台幣三百萬元以下罰
      金：．．五、未經許可，擅自經營期貨信託業、期貨經理事業、期貨顧問事業
      或其他期貨服務事業者」，期貨交易法第一百十二條第五款固有明文。惟期貨
      交易法第一百十二條第五款此行政刑罰所處罰對象「經營期貨事業者」，應係
      指公司之實際負責人或實際經營期貨事業者而言，單純之公司受僱人員應非其
      處罰之對象。且期貨交易法有關對於受僱人或其他從業人員違法之處罰，均有
      明文規定，如同法第一百十三條、第一百十六條等，參以公司法第十五條規定
      公司不得「經營」登記範圍以外之業務，違反者處罰公司負責人，並不及於公
      司負責人以外之人。是以，單純之公司受僱人員應非其處罰之對象。否則，若
      僅屬公司員工即論以「經營事業者」，而皆科以行政刑罰，豈非公司全體員工
      皆屬該法條規定處罰之對象。
（二）被告二人在公司係單純擔任公司之總務及盤房工作，公司之實際負責人係乙○○，公司編制尚有經理、主任、顧問等人，其二人並非公司之負責人，亦非公
      司之經理人等情，已據被告陳明在卷，核與證人即慶豐公司實際負責人乙○○
      於本院證述情節相符（本院卷第六九頁），並有營利事業登記證在卷可稽。被
      告二人既屬單純之公司受僱人員，而非公司之負責人及實際經營期貨事業者，
      依上開說明，其自非屬期貨交易法第一百十二條第五款所規定「經營期貨事業
      者」之處罰客體。
（三）證人乙○○於本院證稱：「慶豐公司登記之營業項目包含國內外投資及國際外
      匯資訊之諮詢，被告二人僅是受公司僱用擔任盤房及總務工作，其對整個公司
      營業項目並不知道」等情，核與慶豐公司之營利事業登記證記載：『慶豐公司
      係八十五年八月十九日經核准設立登記，其營業項目包含：「一、財務管理諮
      詢、分析、診斷顧問業務。二、國內外投資之引介提供諮商顧問業務。三、不
      動產投資計劃分析之顧問業務。四、國際外匯資訊之諮詢顧問事業」』等情相
      符，參以期貨交易法係八十六年三月二十六日始經總統公布施行，先前有關經
      營期貨服務事業並無明確法律規範依據，且期貨交易法公布初期，有關公司未
      經許可經營「外幣保證金」之仲介、經理、顧問等業務是否違反期貨交易法第
      一百十二條第五款規定，迭有爭議（詳參司法院編印之刑事法律專題研究十五
      ，第三五七頁以下，另目前實務通說見解採肯定說，參一九九九年證券暨期貨
      案例實務高級研討會「期貨交易違法態樣及案例探討」第十四頁以下），是被
      告二人所辯其僅在公司擔任總務及盤房工作，不知公司所營期貨服務事業係屬
      違法等語，尚堪採信。
（四）另按共犯之成立，須行為人有犯意聯絡及行為分擔始可成立，若無共同犯罪之
      意思聯絡，縱參與構成要件之犯罪行為，亦不能以共同正犯論處。查期貨交易
      法第一百十二條第五款之犯罪成立，既須具備「經營期貨事業者」之身分關係
      始可成立，而被告二人並無該條規定之身分關係，且被告二人不知公司所營期
      貨服務事業係屬違法，前已論述，其自非基於共同實施犯罪之意思而經營期貨
      服務事業。是依上開說明，被告二人與公司實際負責人乙○○之間尚難論以共
      同正犯。此外，並查無其他積極證據足認被告有何違反期貨交易法第一百十二
      條第五款未經許可擅自經營期貨服務事業之犯行，揆諸前揭說明，其犯罪自屬
      不能證明，自應為被告二人無罪之諭知。
據上論斷，應依刑事訴訟法第三百零一條第一項，判決如主文。
中      華      民      國    八十九    年      五      月    三十一    日
                                  臺灣高雄地方法院刑事第二庭
                                      法  官  施  柏  宏
右為正本，係照原本作成，證明與原本無異。
如不服本判決，應於送達後十日內，向本院提出上訴狀。
                                      書記官  邱  秋  珍
中      華      民      國    八十九    年      五      月    三十一    日


司法院資訊處製作；財團法人民間司法改革基金會備份。
